【裁判字號】    99,消債更,1
【裁判日期】    990309
【裁判案由】    更生事件
【裁判全文】
臺灣臺東地方法院民事裁定             99年度消債更字第1號
聲  請  人  甲○○  
上列當事人聲請消費者債務清理之更生事件，本院裁定如下：
    主      文            
聲請人甲○○於中華民國99年3月9日16時起，開始更生程序。
命司法事務官進行本件更生程序。
    理      由
壹、按(一)「債務人對於金融機構因消費借貸、自用住宅借款、信
    用卡或現金卡契約而負債務，在聲請更生前，應提出債權人
    清冊，以書面向最大債權金融機構請求協商債務清償方案，
    並表明共同協商之意旨」、「協商不成立時，應付與債務人
    證明書」消費者債務清理條例（下稱同條例）第151條第1項
    、第4項定有明文；(二)「債務人與金融機構協商成立者，不
    得聲請更生或清算。但因不可歸責於己之事由，致履行顯有
    重大困難者，不在此限」、「本條例施行前，債務人依金融
    主管機關協調成立之中華民國銀行公會會員，辦理消費金融
    案件無擔保債務協商機制與金融機構成立之協商，準用前項
    之規定」，消費者債務清理條例（下稱同條例）第5項至第6
    項；(三)「債務人不能清償債務或有不能清償之虞者，得依本
    條例所定更生或清算程序，清理其債務。」（同條例第3條
    ）；(四)「債務人無擔保或無優先權之債務總額未逾新臺幣1,
    200萬元者，於法院裁定開始清算程序或宣告破產前，得向
    法院聲請更生。」（同條例第42條第1項）；(五)「法院開始
    更生程序之裁定，應載明其年、月、日、時，並即時發生效
    力。前項裁定不得抗告，並應公告之。」（同條例第45條）
    ；(六)法院開始更生程序後，得命司法事務官進行更生程序（
    同條例第16條第1項）。(七)又「受扶養權利者，以不能維持
    生活而無謀生能力者為限。」，民法第1117條定有明文。
貳、本件聲請意旨略以：
    伊於5年內亦未從事營業活動，雖在本條例施行前，曾與復
    華商業銀行股份有限公司（即當時之最大無擔保債權銀行，
    嗣經合併改稱為元大商業銀行股份有限公司）成立協商，達
    成：自民國95年6月起每期清償新臺幣（下同）9,749元之協
    議，惟聲請人因自96年7月起接續多次失業，造成自97年3月
    起即無法按期清償。98年2月間雖曾任職於「東美渡假大飯
    店」，惟在同年9月再度失業，迄今僅以擔任水電臨時工、
    每月約10,000元至15,000元之薪資維生，然尚須扶養未成年
    子女陳宜君（85年5月出生）、陳紆燊（92年1月出生）。故
    以聲請人每月之收入扣除支出後，顯無力繼續繳納依上開協
    議應繳之金額，據此前揭毀諾，顯非可歸責聲請人之事由，
    致履行顯有重大困難。而本件聲請時已累計無擔保或無優先
    權之債務總金額約95萬元，故聲請人資產總價值並不足清償
    債務總金額，爰在未經法院裁定開始清算程序或宣告破產前
    ，向本院聲請更生等語。
參、經查：
一、聲請人主張之前揭事實，業據提出：戶籍謄本、依「中華民
    國銀行公會會員辦理消費金融案件無擔保債務協商機制」於
    民國95年5月16日所成立之協議書（下稱系爭協議）、無擔
    保債務還款計畫書、98年9月8日申請之個別協商一致性方案
    協議書、證明自95年6月至97年2月間仍按月支出系爭協議款
    項之臺東區中小企業銀行太麻里分行存款存摺、98年2月16
    日向元大銀行申辦前置協商申請書、98年9月8日向元大銀行
    為個別一致性方案申請書、中華郵政股份有限公司臺東大同
    路郵局郵政存簿儲金簿、財團法人金融聯合徵信於97年8月1
    5日所出具當事人綜合信用報告、房屋租賃契約書、臺灣電
    力公司電費通知及收據、中華電信股份有限公司繳費通知、
    證明加油之發票、汽車燃料使用費繳納通知書、交通部公路
    總局臺東監理站委託德誠汽車保養廠有限公司代檢自行收納
    款項收據、富邦產物保險股份有限公司強制汽車責任保險單
    及收據、臺灣大哥大電信費收據、陳宜君於96學年度第2學
    期註冊費收據、馬偕紀念醫院、余耳鼻喉科診所醫療單據、
    聲請人自98年2月至6月及8月之薪資單、中央健康保險局東
    區分局代辦全民健康保險紓困基金貸款自97年5月至98年10
    月之繳款單收據、勞工保險局國民年金保險費繳款單影本，
    及財產及收入狀況說明書、債權人清冊、債務人清冊；聲請
    人、范佩怡（即聲請人之配偶）、陳宜君、陳紆燊分別於95
    至97年度之綜合所得稅各類所得資料清單、財政部臺灣南區
    國稅局財產歸屬資料清單、保險對象投保歷史明細；財團法
    人金融聯合徵信於98年12月15日所出具聲請人、范佩怡之當
    事人查詢個人資料（信用報告）回覆書；聲請人、范佩怡之
    勞工保險被保險人投保資料表、切結書（P124等證據資料為
    證｛見本院卷（下同）第9頁至第28頁、第34頁至第125頁｝
    ，堪可認定為真實。
二、至於聲請人：
  (一)名下除有84年出廠之日產汽車1部，及在中華郵政股份有限
    公司臺東大同路郵局於98年6月21日有存款396元外，無任何
    之財產，5年內亦未從事營業活動（第56頁、第23頁：上開
    銀行存摺影本、財政部臺灣南區國稅局財產歸屬資料清單）
    。95、96、97年度之綜合所得額分別為234,500元、139,422
    元、2,400元（第20頁至第22頁：各該年度綜合所得稅查詢
    資料）。另聲請人在書狀所陳所陳：97年6月至10月任職於
    「卑南溪泛舟」、每月薪資約18,000元；97年11月至98年8
    月任職於「東美渡假大飯店」、每月薪資約20,000元；此後
    則擔任水電臨時工、每月薪資約10,000元至15,000元迄今等
    情（第10頁、第34頁至第36頁：聲請狀、補正狀），有薪資
    單影本及保險對象投保歷史資料在卷可稽（第82頁、第123
    頁），堪可認定為真實。
  (二)至於為使負債務之消費者，得依本條例所定程序清理其債務
    ，以調整其與債權人及其他利害關係人之權利義務關係，保
    障債權人之公平受償，謀求消費者經濟生活之更生及社會經
    濟之健全發展，而制定本條例。故對債務人之支出，自不應
    過於浮寬，但仍應得以維持債務人家庭合理之基本生活所需
    範圍內，所為必要之支出，核先敘明。而依據內政部主計處
    所公佈之98年度臺灣省每人每月最低生活費標準為9,829元
    （已包含居住費用，故不得再另列房貸金額，第126頁：歷
    年最低生活費一覽表）。另參酌范佩怡（即聲請人之配偶）
    自98年12月起即在豐泰大飯店任職、月薪約19,000元（第12
    5頁：證明薪資入帳之臺灣企銀臺東分行存摺影本），自宜
    與聲請人均分陳宜君、陳紆燊之扶養費，故聲請人每月扶養
    上開未成年子女之費用合計宜為9,829元（9,829元未成年
    子女2人扶養義務人2人）。職是，以聲請人目前每月之收
    入，扣除自己生活之必須費用、前揭子女之扶養費後，尚無
    法負擔依系爭協議每期應繳之款項乙情，應無疑義。
  (三)雖聲請人在本條例施行前，曾依「中華民國銀行公會會員辦
    理消費金融案件無擔保債務協商機制」，並於95年5月16日
    與復華商業銀行股份有限公司（即當時最大之無擔保債權銀
    行、嗣經合併改為元大銀行）成立協商，達成：自95年6月
    起、分100期、利率為百分之5、每期清償9,749元，至全部
    清償完畢為止之協議（即系爭協議，第16頁：協議書影本）
    。惟：以聲請人目前之收入扣除支出後，顯已不足清償依系
    爭協議所訂按月應繳之金額甚明。據此，嗣聲請人未能繼續
    履行系爭協議，恐乃因系爭協議後，迭生失業及工作不穩定
    ，造成其客觀收入，不足以長期持續履行系爭協議應償還之
    款項，故應非屬聲請人在系爭協議後，有故意浪費或其他不
    利償還之行為。職是，系爭協議係因不可歸責於聲請人之事
    由，致其履行顯有重大困難乙情，應勘認定。
  (四)而聲請人迄今在金融機構所負無擔保或無優先權債務約為95
    萬（第12頁至第13頁、第59頁：聲請人之債權人清冊、財團
    法人金融聯合徵信中心於98年12月15日所出具當事人查詢個
    人資料回覆書）。據此，聲請人之資產總價值扣除債務總金
    額後，顯有不能清償債務之虞，堪可認定。
四、綜上所述，本院考量上情；及聲請人之財產、信用、勞力、
    技術後，認聲請人顯有不能清償債務之虞，應為昭然。至聲
    請人在本條例施行前，雖依金融主管機關協調成立之中華民
    國銀行公會會員辦理消費金融案件無擔保債務協商機制，與
    金融機構成立之協商，但因不可歸責於己之事由，致履行顯
    有重大困難。復未經法院裁定開始清算程序或宣告破產（同
    條例第13條）；而無擔保或無優先權之債務總額未逾1,200
    萬元（同條例第42條）；又無同條例第6條第3項、第8條、
    第46條各款所定應駁回更生聲請之事由。則聲請人於本件更
    生之聲請，洵屬有據，應予准許，爰併依同條例第16條第1
    項規定，命司法事務官進行更生程序，並裁定如主文所示。
五、至於法院裁定開始更生程序後，對於債務人不得開始或繼續
    訴訟及強制執行程序。但有擔保或有優先權之債權，不在此
    限（同條例第48條第2項）。
六、而本件司法事務官於進行更生程序，於協助債務人提出更生
    方案時，應注意更生方案需酌留債務人生活上應變所需費用
    ，並依社會常情衡量債務人之償債能力，依此協助債務人擬
    定公允之更生方案，始符消費者債務清理條例重建債務人經
    濟生活之立法目的，附此敘明。
中    華    民    國    99    年    3    月    9    日
                        民事庭  法  官  陳兆翔
上為正本係照原本作成。
本件不得抗告。
本裁定已於99年3月9日16時公告。
中    華    民    國    99    年    3    月    9    日
                                書記官  吳明學

司法院資訊處製作；財團法人民間司法改革基金會備份。
